---
title: |
  Statistica per la Misura
  
  Parte 0. --- Introduzione a R
runningheader: "SpM --- Introduzione a R" # only for pdf output
subtitle: "SpM --- Introduzione a R" # only for html output
author: 
  Paolo Bosetti,
  Dipartimento di Ingegneria Industriale, Università di Trento
date: "Ultimo aggiornamento: `r Sys.Date()`"
output:
  tufte::tufte_handout:
    number_sections: yes
    toc: yes
    citation_package: natbib
    latex_engine: xelatex
  tufte::tufte_html: default
  tufte::tufte_book:
    citation_package: natbib
    latex_engine: xelatex
bibliography: skeleton.bib
link-citations: yes
header-includes:
  - \usepackage[italian]{babel}
  - \usepackage{fancyhdr}
  - \pagestyle{fancy}
  - \fancyhead[CO,CE]{\includegraphics[height=0.5cm]{by-nc-sa.png}}
  - \fancyfoot[CO,CE]{Statistica per la Misura --- paolo.bosetti@unitn.it}
---

```{r setup, include=FALSE}
library(tufte)
source("myfunctions.R")
options(width=60)
```

# Introduzione

`r newthought('In questa prima sezione')` del corso vedremo i principali
concetti base per trattare variabili casuali---o
*stocastiche*---mediante il linguaggio R. In questa come nelle prossime
sezioni i concetti teorici verranno gradualmente introdotti assieme alle
funzionalità del linguaggio R che ne consentono l'applicazione.

# Il linguaggio R e l'applicazione RStudio

`r newthought('Per prima cosa')`, introduciamo R e il suo ambiente. R è
un linguaggio open source nato, con il nome di S, presso i Bell Labs
attorno al 1976. Gli stessi Bell Labs avevano già creato, qualche anno
prima, il linguaggio *C* (oggi il secondo linguaggio più usato al
mondo), il cui nome è stato scelto come lettera immediatamente
successiva al precedente linguaggio utilizzato presso i Labs, il
*Basic*, in breve noto come *B*, suggerendo che il C fosse un passo in
più rispetto al B. Nello stesso ambito i ricercatori si dedicarono a
sviluppare un linguaggio dedicato all'analisi statistica, chiamandolo
appunto *S*. Il linguaggio S nacque in forma chiusa, ed è tuttora
disponibile sotto licenza (*payware*). Nel 1995 lo statistico Martin
Mächler realizzò un interprete open source (un clone) di S,
distribuendolo nell'ambito del progetto GNU a partire dal 2000. Chiamò
il clone *R* alludendo ad una versione semplificata di S, ma gratuita.

Oggi R è molto più diffuso di S, ed è uno dei due linguaggi più
utilizzati al mondo (l'altro è Python) nel campo della statistica, del
data mining e dell'analisi di big data.

Con il termine *R* ci si riferisce sia al *linguaggio*, sia
all'*interprete*, cioè al software in grado di eseguire programmi
scritti in R. A differenza di altri interpreti (come Python o Ruby), R
nasce però con un'interfaccia grafica integrata, proprio perché è nato
con l'obiettivo di analizzare dati, anche mediante la realizzazione di
grafici.

Negli ultimi anni è nata e si è rapidamente diffusa una collezione di
strumenti e librerie che hanno enormemente potenziato le capacità di R:
si tratta di un ambiente di sviluppo e di una collezione di *pacchetti*,
cioè estensioni software del linguaggio. L'ambiente di sviluppo si
chiama *RStudio* e la collezione si chiama *Tidyverse*.

Prima di procedere è quindi necessario installare, in sequenza, R
(@R-base) ed RStudio (@RStudio).[^1]

[^1]: Inizia con
    [cran.mirror.garr.it/CRAN](https://cran.mirror.garr.it/CRAN/),
    quindi installa
    [rstudio.com/products/rstudio/download/](https://www.rstudio.com/products/rstudio/download/).
    Entrambi sono disponibili per Windows, MacOS e Linux.

L'installazione del solo R fornisce già un'interfaccia grafica con
console interattiva ed editor per la creazione di script. Tuttavia, si
tratta di un'interfaccia molto semplice e limitata, per cui si
preferisce installare *anche* RStudio, un ambiente di sviluppo molto più
ricco e moderno. Si noti che RStudio **non funziona senza aver prima
installato R base**.

# Primi passi in R

`r newthought('R è nato come linguaggio interattivo')`, in cui
l'operatore inserisce una serie di espressioni un una *console* e
ottiene immediatamente la valutazione dell'espressione, una alla volta.
Cominciamo quindi ad utilizzare R in questa modalità, lanciando RStudio
e cliccando nel pannello denominato *Console*.

Ogni linguaggio si basa sul concetto di assegnazione, cioè quello di
salvare un valore in una variabile. In R l'assegnazione si ottiene con
l'operatore `<-`:

```{marginfigure}
Le versioni più recenti di R consentono di usare come operatore di assegnazione anche l'uguale, `=`. Tuttavia, l'operatore freccia è preferibile perché anzitutto funziona anche nel verso opposto, `1 -> a`, e in secondo luogo si distingue dall'uguale che invece è utilizzato, come vedremo, nella sintassi delle funzioni.
```

```{r}
a <- 3.14
```

L'operatore freccia funziona anche nella direzione opposta:

```{r}
3.1416 -> a
```

```{marginfigure}
Si può forzare la restituzione di un'operazione muta mettendla tra parentesi 
tonde: `(b <- 3)`
```

L'assegnazione è un'operazione muta, cioè non dà alcun output. Per
verificare il valore di `a` possiamo scrivere:

```{r}
a
```

Come si vede, l'interprete stampa l'output preceduto da due `#` e da un
numero tra parentesi quadre: `[1]`. Questo tipo di formato è utile
perché consente di copiare e incollare una sequenza di comandi inclusi
gli output intermedi, dato che **il carattere `#` è il marcatore di
commento** in R. Il numero tra parentesi quadre, inoltre, indica che la
variabile è un vettore il cui primo elemento stampato su quella riga ha
indice 1.

Quest'ultimo fatto ci dice due cose:

1.  in R, ogni valore è intrinsecamente un vettore; uno scalare è
    semplicemente un vettore di lunghezza 1,
2.  in R, il primo indice di un vettore è 1 (come in MATLAB e non 0 come
    in C/C++ e linguaggi simili).

Le variabili possono contenere valori di tipi, o *classi*, diversi.

# Classi native in R

Il linguaggio R è dotato di 6 classi native, più una:

-   **character** - una sequenza di caratteri che formano del testo:
    `"a"`, `"string"`, `'my text'` \* **numeric** - un valore numerico
    reale: `1`, `0.5`
-   **integer** - un valore numerico intero: `10L`
-   **logical** - `TRUE` oppure `FALSE` (abbreviato `T`, `F`)
-   **complex** - un valore complesso: `3+5i`
-   **function** - una *funzione*

Oltre a questi sei tipi c'è anche la classe **raw**, che indica una
sequenza di byte grezzi. Ogni variabile, o *istanza*, di questi tipi è
intrinsecamente un vettore, con l'eccezione delle classi function e raw.
Uno scalare è semplicemente un vettore di lunghezza 1.

## Valori speciali

Sono definiti i seguenti valori speciali:

```{marginfigure}
La differenza tra `NULL` e `NA` è più semantica che essenziale: entrambi
si riferiscono adi un oggetto mancante o vuoto, ma il primo è riservato a un
generico oggetto, mentre il secondo è riservato a *valori mancanti all'interno
di una sequenza o vettore*.
```

-   `NA`: valore mancante
-   `NULL`: nullo, niente, non definito
-   `Inf`: infinito
-   `NaN`: *Not a Number*, come ad esempio il risultato di `0/0`

# Vettori

Un vettore può essere creato con la funzione `c()`: essa accetta un
numero variabile di argomenti, che rappresentano gli elementi del
vettore, in ordine:

```{marginfigure}
Le *funzioni* in R sono rappresentate da un *nome* seguito da un elenco tra 
parentesi tonde di *argomenti* separati da virgole.
```

```{r}
(v1 <- c(1, 2, 3, 4))
```

La funzione `c()` può anche accodare più vettori:

```{r}
v2 <- c(5, 6)
c(v1, v2, 7, 8)
```

Spesso è utile creare delle *sequenze ordinate di interi*: ciò può
essere ottenuto con l'*operatore* sequenza `:` (due punti):

```{r}
(v3 <- 1:10)
# funziona anche all'indietro:
(v4 <- 20:11)
```

Se si desidera un passo diverso da 1 è necessario usare la funzione
`seq()`:

```{r}
(v5 <- seq(1, 10, 0.5))
```

Molto utile è anche `seq_along()`, che crea una sequenza da 1 alla
lunghezza di un altrio vettore:

```{r}
seq_along(v5)
```

## Coercizione

Quando si mescolano tipi differenti in un vettore, R opera una
*coercizione*, cioè trasforma i valori in un tipo comune:

```{r}
c(1L, 7, "2")
c(T, 0)
```

In certi casi la coercizione può essere forzata con la famiglia di
funzioni che iniziano con `as.`:

```{r}
as.numeric(c("a", "1"))
as.character(c(1, 1.7))
```

# Matrici e array

Una *matrice* può essere costruita con la funzione `matrix()`:

```{r}
(m1 <- matrix(v3, 2, 5))
```

Si noti che gli elementi vengono inseriti *per colonna*

```{marginfigure}
È possibile anche inserirli *per righe* utilizzando l'opzione `byrow` 
della funzione `matrix()`. Come passare queste opzioni alle funzioni 
verrà ilustrato più avanti.
```

Quando è necessario creare matrici con più di due dimensioni si usa la
funzione `array()`, il cui secondo argomento è un vettore di lunghezza
pari al numero di dimensioni e i cui valori sono le lunghezze nelle
varie dimensioni:

```{r}
array(1:8, c(2,2,2))
```

# Introspezione

Spesso è utile ottenere informazioni su un oggetto: ciò può essere fatto
con le funzioni di *introspezione*:

-   `mode()`: restituisce lo *storage mode*, cioè il modo in cui R
    internamente memorizza un dato
-   `typeof()`: restituisce il tipo base
-   `class()`: restituisce la classe di un oggetto; per i tipi base è
    uguale a `typeof()`)
-   `length()`: restituisce il numero di elementi
-   `attributes()` e `attr()`: restituiscono i *metadati*

```{r}
typeof(m1)
class(m1)
length(m1)
```

Come si vede, un oggetto può appartenere a più classi. Vedremo più oltre
ciò cosa significa in pratica.

Ad ogni oggetto possono essere assegnati dei *metadati*, ossia delle
informazioni aggiuntive. Queste informazioni possono appartenere a loro
volta ad una qualsiasi classe o tipo di R. Inoltre, un oggetto può avere
più metadati associati, ognuno con un dato nome. `attributes(x)`
restituisce tutti i metadati di `x`, invece `attr(x, "name")`
restituisce l'attributo di `x` chiamato `"name"`.

```{marginfigure}
R è tecnicamente un linguaggio ad oggetti, sebbene il suo paradigma di oggetto 
sia decisamente diverso da quello di linguaggi come C++, Java o Python. 
In questi ultimi, infatti, un *oggetto* dispone di *attributi* (valori) e di
*metodi* (funzioni che operano sull'oggetto e sui suoi attributi). 

In R, invece, sono le funzioni che si *adattano* (cioè operano differentemente)
alla classe degli oggetti che hanno come argomento.

Per chi viene da altri linguagi di programmazione è bene ricordarsi questa
differenza.
```

In realtà, una matrice o un'array non sono altro che vettori con lo
speciale attributo `dim`, che ne specifica le dimensioni:

```{r}
attributes(m1)
attr(m1, "dim")
```

Le stesse due funzioni sono disponibili anche nella "variante freccia",
che consentono di *modificare gli attributi*:

```{r}
v <- 1:8
attr(v, "dim") <- c(2,4)
v
```

È possibile definire attributi a piacere:

```{marginfigure}
La funzione `list()` serve per creare una lista di coppie chiave=valore.
```

```{r}
attributes(v) <- list("author"="Paolo Bosetti", "ID"=131)
attributes(v)
```

# Funzioni

In R una funzione è una variabile come un'altra, e può quindi essere
creata, assegnata ad una variabile, riassegnata successivamente,
cancellata. Si dice che le funzioni sono *first class object*.

Una nuova funzione può essere creata con la keyword `function`:

```{r}
my_fun <- function(x) x^2
my_fun(1:5)
```

Se il *corpo* della funzione richiede più espressioni, è necessario
inserirle dentro un *blocco*, cioè una coppia di `{}`, andando a capo
tra una istruzione e l'altra. La funzione ritorna automaticamente
l'ultima espressione valutata, oppure è possibile restituire
esplicitamente un valore con `return()`:

```{r}
my_fun <- function(x) {
  result = x^2
  return(result)
}
```

Come si vede, è spesso utile sfruttare le caratteristiche delle funzioni
e degli operatori nativi di R (che, come l'elevazione a potenza `^`,
sono *vettorializzati*) per realizzare funzioni a loro volta
vettorializate.

```{marginfigure}
Una funzione è *vettorializzata* quando opera automaticamente su uno scalare o 
su un vettore, elemento per elemento.
```

Dato che una funzione è di fatto una variabile, può essere a sua volta
passata come argomento ad un'altra funzione:

```{r}
my_apply <- function(x, f) f(x)
my_apply(10, my_fun)
```

In quest'ultimo esempio, `my_apply(10, my_fun)` applica la funzione
`my_fun` al valore `10`.

## Argomenti delle funzioni

Come si vede sopra, gli argomenti delle funzioni sono passati tra
parentesi e separati da virgole. I due argomenti dell'esempio precedente
sono passati, come avviene per molti altri linguaggi, *per posizione*:
quando cioè si effettua la una chiamata a `my_fun`, il primo argomento
viene associato al parametro `x` e il secondo al parametro `f`, e così
via.

In R, però, è possibile---e molto utile!---passare argomenti *per nome*
anziché per posizione, con la seguente sintassi:

```{marginfigure}
L'operatore `=` come assegnazione è valido solo al *top-level*. In una chiamata
di funzione serve invece per associare valori a parametri.
L'operatore `<-` è invece valido ovuque e assolve **sempre** ad un'assegnazione.
Ad esempio: `system.time(m <- mean(1:1E9))` misura il tempo necessario
ad effettuare l'assegnazione a `m` della media del primo miliardo di numeri 
interi.
```

```{r}
my_apply(f=my_fun, x=20)
```

Si noti che in questo caso è **necessario** usare l'uguale e non si può
utilizzare l'operatore freccia `->`.

È inoltre possibile associare dei valori di default a uno o più
parametri di una funzione:

```{r}
f <- function(x, y, n=10, test=F) {
  ifelse(test, 0, x^y + n)
}
```

In tale funzione i parametri `x` e `y` sono obbligatori, mentre `n` e
`test` sono opzionali, e se mancano assumono i corrispondenti valori di
default. La funzione `ifelse()`, inoltre, valuta il primo argomento: se
è vero, restituisce il suo secondo argomento; se è falso, restituisce il
terzo. Vediamo come si può usare `f`:

```{r}
f(2, 10) # equivale a f(2, 10, 10, F)
f(test=T, y=10, x=2)
f(n=3, test=T) # x e y non sono necessari
try(f(n=3))
```

```{marginfigure}
La funzione `try()` *prova* ad eseguire una funzione: se questa funzione
fallisce, stampa il messaggio di errore e continua. Senza il `try()` 
l'espressione dell'esempio terminerebbe l'esecuzione del programma o script.
```

Questa sintassi risulterà estremamente comoda: infatti, funzioni
avanzate spesso richiedono un gran numero di argomenti e ciò, passando
gli argomenti solo per posizione, risulterebbe complesso, poco leggibile
e soggetto ad errori. Potendo invece passare gli argomenti per nome e
disponendo di default ben scelti, risulta semplice e leggibile anche
chiamare funzioni con una decina di argomenti o più.

## Funzioni freccia

Abbiamo sopra visto che esistono funzioni come `dim(v) <- c(2,3)`: cosa
sono? come si dichiarano? Si tratta delle cosiddette **funzioni
freccia**, o *replacement functions*. In questo caso l'assegnazione `<-`
fa parte del nome della funzione (con o senza spazio, non ha
importanza), cioè il nome della funzione è `dim<-`, ed è una funzione
differente da `dim`. In generale, cioè, scrivere `my_fun(...) <- value`
è un errore, *a meno che* non si sia definita anche la funzione
`my_fun<-`.

Come si definiscono le funzioni freccia? vediamo un esempio. Vogliamo
creare una funzione che eleva a potenza una variabile *modificando
direttamente* la variabile stessa:

```{r}
`pwr<-` <- function(obj, value) obj ** value
a <- 2
pwr(a) <- 10
a
```

Attenzione a quanto segue:

-   il nome della funzione, inclusa la freccia, deve essere *protetto*
    con i *backtick* `` ` `` (altrimenti avremmo due frecce in sequenza,
    che confondono l'interprete)
-   il primo argomento **deve chiamarsi `obj`**, ed è il valore che
    viene modificato, e l'ultimo argomento **deve chiamarsi `value`**, e
    rappresenta il lato destro dell'assegnazione.

Infine, nel corpo di una funzione è spesso necessario gestire il flusso
di esecuzione mediante gli **operatori di controllo di flusso**:

-   `if(cond) expr`
-   `if(cond) true.expr  else  false.expr`
-   `for(var in vector) expr`
-   `while(cond) expr`
-   `repeat expr`
-   `break`
-   `next`

Si tratta dei medesimi operatori disponibili pressoché in ogni
linguaggio di programmazione. Rimandando all'help in linea per i
dettagli, rimarchiamo qui solo la principale particolarità di R nella
sintassi di `for` con un modo molto lento per calcolare la somma dei
numeri da 1 a 10:

```{r}
s <- 0
for (i in 1:10) {
  s <- s + i
}
s
```

# Indicizzazione

Dato che ogni variabile in R (con l'eccezione delle funzioni) è
intrinsecamente un vettore, è evidentemente necessario poter estrarre
singoli valori o sottoinsiemi dai vettori. Per questo si utilizzano gli
operatori di *indicizzazione*.

Il principale operatore di indicizzazione è la coppia di parentesi
quadrate, `[]`, tra le quali va inserito l'*indice*, cioè la posizione,
dell'elemento da estrarre. Il primo elemento ha indice 1:

```{r}
v <- 10:1
v[2]
```

Per una matrice gli indici sono 2:

```{r}
m <- matrix(1:10, nrow=2, ncol=5)
m[2,2]
```

Se un indice è omesso, vengono restituito tutti gli elementi
corrispondenti all'indice mancante (intera riga o colonna):

```{r}
m[2,]
```

La vera potenza dell'operatore `[]` deriva però da poter accettare
*vettori* di indici, consentendo di estrarre sottoinsiemi:

```{r}
v[c(1,3,7)]
```

Oltre che vettori di indici è possibile anche passare vettori booleani,
dove `TRUE` significa *estrai*, `FALSE` significa *tralascia*. In questo
caso il vettore booleano può essere lungo quanto il vettore originale ma
può anche essere più corto; in questo secondo caso, esso viene
*riciclato*, assumendo cioè che si ripeta ciclicamente fino a coprire la
lunghezza del vettore originario:

```{r}
v[c(T,F)]   # uno sì e uno no
# equivale a 
v[c(T,F,T,F,T,F,T,F,T,F)]
v[c(T,F,F)] #uno sì e due no
```

Ovviamente, il vettore booleano può anche essere il risultato di
un'espressione:

```{marginfigure}
L'operatore `%%` restituisce il resto della divisione intera.
```

```{r}
v %% 2 == 0
v[v %% 2==0]
v[v > 5]
```

# Classi aggiuntive: `factor`, `list`, `data.frame`

Alcune classi, pur non corrispondendo a tipi base di R, sono
estremamente utili e comuni. È il caso di `factor`, che rappresenta un
*fattore*, cioè una variabile che può assumere solo un numero discreto
di valoro, o *livelli*; `list`, che rappresenta una lista di coppie
nome-valore; e `data.frame`, che rappresenta una *tabella* di vettori
colona di uguale lunghezza ma di tipo potenzialmente differente.

## Fattori

**La classe `factor`** è utile per definire condizioni omogenee in un
esperimento: ad esempio `(maschio,femmina)`, oppure `(alto,basso)`,
oppure `(mattina,pomeriggio,sera)`, oppure ancora `(A,B,C,D,E,F,G)` e
così via. I livelli sono in numero finito e possono essere
*non-ordinati* (*unordered*), oppure *ordinati* (*ordered*). In questo
secondo caso sono in relazione di grandezza l'uno rispetto all'altro.

```{marginfigure}
La funzione `factor()` converte un vettore di stringhe in un vettore di fattori.

Le variabili predefinite `LETTERS` e `letters` sono vettori contenenti le 
lettere dell'alfabeto maiuscole e minuscole, rispettivamente.
```

```{r}
uf <- factor(c("maschio", "femmina", "femmina"))
uf
class(uf)
typeof(uf)
uf[1] < uf[2]
```

Si noti che internamente i fattori sono memorizzati come interi, come
riportato da `typeof()`.

I fattori ordinati sono del tutto equivalenti, ma consentono di
comparare due livelli:

```{r}
of <- factor(LETTERS[1:5], ordered=T)
of
of <- factor(LETTERS[1:5], levels=LETTERS[c(2,1,3,5,4)], ordered=T)
of
of[2] < of[1]
```

## Liste

**La classe `list`** è un contenitore utile a raccogliere elementi
eterogenei:

```{r}
l <- list(A="uno", B="due", C=3, D=1:4)
l
```

Le liste possono essere indicizzate in tre modi:

1.  con la notazione `$`: si estraggono gli elementi per nome
2.  con l'operatore `[]`: estrae per posizione e **restituisce una
    lista**
3.  con l'operatore `[[]]`: estrae per posizione e restituisce
    l'elemento

Vediamo gli esempi:

```{r}
l$C
l[1:3]
l[[4]]
```

## Data frame

**La classe `data.frame`** è una della classi più utilizzate in R, ed è
un modo molto flessibile per organizzare anche grandi quantità di dati,
tipicamente risultanti da misurazioni. Può essere visualizzata come una
tabella di $m\times n$ elementi, ottenuta combinando $n$ vettori colonna
di $m$ elementi ciascuno, e in cui i vettori potenzialmente possono
essere di tipi differenti (interi, razionali, stringhe, fattori, date,
ecc.). Rispetto ad una matrice, un data frame ha quindi due principali
differenze:

-   le colonne hanno un nome, oltre ad una posizione
-   le colonne possono essere di tipo differente

Vediamo anzitutto come si crea un data frame:

```{marginfigure}
Gli argomenti di `data.frame` sono coppie `nome=vettore`, con i vettori che
devono avere tutti la stessa lunghezza. I nomi delle colonne non possono
contenere spazi; se si desidera uno spazio è necessario proteggere il nome con
i *backtick*: `` `prima colonna` = 1:10``.
Infine, una colonna **non può** fare riferimento ad un'altra in fase di 
creazione, ad es. `data.frame(x=1:10, y=x^2)`: per ottenere un risultato simile
si crea il data frame con la colonna `x` e si aggiunge poi la colonna 
`df$y <- df$x^2`.
```

```{r}
v <- 1:5
df <- data.frame(name=letters[v], x=v, y=v^2)
df
```

È possibile accedere agli elementi di un data frame come se fosse una
matrice:

```{r}
df[2,3]
```

Ma spesso è più utile accedere alle colonne *per nome*. Come per le
liste, si usa in questo caso l'operatore `$`. Il risultato (la colonna
estratta) è un vettore, che può a sua volta essere indicizzato con i
metodi visti sopra:

```{r}
df$name
df$x[df$y>10]
```

È ovviamente possibile modificare singoli valori o intere colonne, come
pure aggiungere nuove colonne:

```{marginfigure}
Spesso i data frame possono essere molto lunghi, con decine di migliaia di 
righe. In questi casi è utile utilizzare le funzioni `head(df)` o `tail(df)`, 
che mostrano le prime o le ultime righe del data frame. 

Inoltre, rsulta spesso utile la funzione `str(df)`, che stampa la *struttura* 
del data frame, cioè l'elenco delle colone con il rispettivo tipo e un estratto
dei loro primi valori.
```

```{r}
df$x[1] <- 10
df$y <- df$x^2
df$z <- df$x^3
df
```

# Data I/O

`r newthought("L'obiettivo principale di un'analisi statistica")` è
ricavare degli indicatori consuntivi da una (grande) quantità di dati.
Di conseguenza, è evidente che per un software di analisi come R sia
particolarmente importante disporre di funzionalità per il caricamento
di dati dall'esterno e, in seconda battuta, per il salvataggio di dati.

## Dati tabulati

Un caso comune è quello in cui si vogliano scambiare dati con altri
software. In questo caso si fa ricorso a **formati neutri**, cioè
formati file non proprietari che sacrificano la complessità delle
funzioni supportate con la *portabilità*, cioè la compatibilità con
molti software. Per lo scambio di dati il formato forse più comune è il
CSV (*Comma-Separate Values*), un formato di testo ASCII in cui ogni
riga contiene un uguale numero di *campi* (valori numerici o stringhe)
separati da virgole: è un formato molto adatto a rappresentare matrici o
tabelle rettangolari, analogamente quindi ad un data frame.

Nel mondo dei computer esistono due famiglie di *localizzazioni* (in
inglese: *locale*): quelle che usano il punto come separatore dei
decimali e quelle che usano la virgola. Per le seconde, ovviamente, il
formato CSV non può usare ancora la virgola come separatore di campo: in
questo caso, il formato CSV prevede il punto e virgola come separatore
di campo (e la virgola come separatore decimale).

Una generalizzazione del formato CSV è il cosiddetto **flat file
ASCII**: un file di testo puro che usa una generica stringa o carattere
come separatore di campo, ad esempio uno spazio o una tabulazione, o una
virgola seguita da uno spazio, ecc.

In tutti questi formati una linea che inizia con un `#` è considerata un
commento.

R fornisce funzioni per importare e esportare file sia in formato CSV
che come *flat file*. Consideriamo il file che inizia così:

```{r echo=FALSE, comment=''}
file_head("t_values_en.csv")
```

È chiaramente un CSV con la virgola come separatore di campo (locale
inglese), quindi può essere importato in un data frame così:

```{r}
df <- read.csv("t_values_en.csv")
str(df)
```

Se il file di origine è stato generato, ad esempio, da Excel con
impostazioni italiane, allora il CSV avrà il punto e virgola come
separatore di campo. In questo caso, va utilizzata la funzione
`read.csv2()`.

```{marginfigure}
Si veda anche la funzione `read.fwf()` per l'importazione del formato *Fixed Width Formatted* (fwf), cioè file in cui i campi hanno una larghezza (numero di caratteri) fissa.
```

File generici, cioè che non seguono le convenzioni CSV, possono esser importati con la funzione generica `read.table()`, specificando le opzioni necessarie a definire il separatore di campo appropriato. Ad esempio, per il file:
```{r echo=FALSE, comment=''}
file_head("drill.txt", n=15)
```
```{marginfigure}
In questo esempio si noti come sia buona norma inserire all'inizio del file una serie di commenti che descrivono il contenuto del file e la modalità di raccolta dei dati. 

Inoltre, l'opzione `header=T` specifica di trattare la prima linea valida (commenti esclusi) come **intestazione**, cioè un vettore di stringhe da utilizzare come nomi delle colonne, e che diventeranno i nomi delle colonne del data frame.
```
L'importazione può essere fatta così:
```{r}
df <- read.table("drill.txt", header=T, sep=" ")
str(df)
```

Si noti inoltre che il primo parametro delle funzioni `read.*()`, cioè il nome del file, può anche essere un URL valido: è cioè possibile caricare un file direttamente da un indirizzo HTTP o HTTPS. Ciò consente di creare script di analisi e report automatico che caricano i dati, ad es. giornalmente, da un sito web o da un'interfaccia HTTP di un generico database:
```{marginfigure}
La funzione `knitr::kable()` crea una tabella formattata da un data frame. È utile quando, come in questo caso, si vuole visualizzare un data frame come una tabella in un documento formattato (in questo caso redatto in $\LaTeX$).
```
```{r}
df<-read.table("http://repos.dii.unitn.it:8080/data/diet.dat", header=T)
knitr::kable(df[1:6,])
```


L'operazione inversa all'importazione, cioè l'**esportazione**, è fatta a partire da un data frame con le funzioni opposte alle precedenti: `write.csv()`, `write.csv2()` e `write.table()`. Per tali funzioni il primo argomento è il data frame da esportare, il secondo è il nome del file di destinazione:
```{r}
filename <- "example.txt"
df <- data.frame(x=1:10, y=(1:10)^2)
write.table(df, filename, sep=" ", row.names=F, quote=F)
```

Il file che si ottiene è:
```{r echo=FALSE, comment=""}
file_head(filename)
```


## Serializzazione di strutture dati native
Per **serializzazione** in informatica si intende il processo di convertire una struttura dati in memoria in una sequenza di byte che può essere salvata su file e successivamente **de-serializzata** recuperando la struttura dati originaria. In altre parole è il salvataggio (in formato binario) dello stato di un software.

In R ciò può essere fatto con le seguenti funzioni:

* `dump()`: converte un elenco di oggetti (passato come vettore di *nomi*) in una rappresentazione R e la salva su file (di default, `dumpdata.R`); questo file può essere ricaricato mediante `source()`; è l'unica delle tre che non produce un file binario ma uno *script* R.
* `save()`: salva uno o più oggetti in formato binario, ricaricabili con `load()`
* `save.image()`: salva *tutto* l'ambiente in un file (default `.RData`): consente di chiudere la sessione e riavviare in seguito recuperando esattamente tutto quanto fatto precedentemente.

L'ultima funzione è particolarmente interessante, dato che è possibile configurare RStudio in modo che salvi automaticamente lo stato all'uscita e lo recuperi all'inizio della successiva esecuzione. Ciò rende l'**ambiente** (*environment*, cioè l'elenco delle variabili definite in una data sessione) persistente, cioè in grado di sopravvivere alla chiusura dell'applicazione.

Infine, si noti che:

* gli script creati con `dump()` tendono ad essere molto grandi, e sono quindi sconsigliati per strutture dati di grandi dimensioni, per le quali è preferibile il formato CSV;
* i file binari creati con `save()` e `save.image()` sono più efficienti in termini di spazio e sono adatti a creare salvataggi temporanei di strutture dati anche grandi, ma non hanno nessuna garanzia di compatibilità con future versioni di R e non sono quindi indicati per l'archiviazione di dati;
* i file ASCII sono in generale meno efficienti (ma possono essere compressi), però hanno il vantaggio di essere sempre leggibili, con qualsiasi versione di software e di sistema operativo.


```{r bib, include=FALSE}
# create a bib file for the R packages used in this document
# knitr::write_bib(c('base', 'rmarkdown'), file = 'skeleton.bib')
```
